【裁判字號】    89,重上更(五),277
【裁判日期】    900904
【裁判案由】    貪污治罪條例
【裁判全文】
臺灣高等法院刑事判決                      八十九年度重上更(五)字第二七七號
    上  訴  人  丙○○
    即  被  告
    選任辯護人  莫怡萍
右上訴人因貪污治罪條例案件，不服臺灣臺北地方法院八十二年度訴字第二八二號，
中華民國八十二年八月十一日第一審判決（起訴案號：臺灣臺北地方法院檢察署八十
一年度偵字第一七五七二號），提起上訴，本院判決後，經最高法院第五次發回，本
院判決如左：
    主  文
原判決撤銷。
丙○○依據法令從事公務之人員，藉端勒索財物，處有期徒刑伍年，褫奪公權年。
所得財物新臺幣壹萬元應予追繳發還被害人乙○○，如全部或一部無法追繳時，以其
財產抵償。
    事  實
一、丙○○原係台北市政府警察局古亭分局（現改為中正第二分局）廈門街派出所之
    警員，為依據法令從事公務之人員。其與原在臺北市○○路○段二四九號三樓（
    該處於民國八十年七月十五日整編門牌號碼，整編前之門牌號碼為汀州路四九七
    號三樓）居住之乙○○、及乙○○之友人戊○○等人原本熟識，經常出入該處，
    戊○○並積欠丙○○新台幣（下同）四萬元之債務未還；民國八十一年二月二十
    一日下午一時許，有不詳姓名之人匿名電話向臺北市政府警察局一一０報案台偽
    稱：「台北市○○路四九七號三樓內有人販賣安非他命」，經該台值班人員通報
    古亭分局勤務中心警員李慶成，再轉至該分局廈門街派出所，由值班警員蘇信昌
    於當（二十一）日下午一時十分接報，由於擔任備勤之丙○○當時在派出所二樓
    ，蘇信昌以為張信雄不在場，隨即指派待命服勤之警員楊慶燦（已經檢察官不起
    訴處分確定）率同台灣警察專科學校實習生蔡崑達前往上址處理，稍後丙○○自
    派出所之二樓下來，由電話記錄簿得知有人檢舉上址有人販賣安非他命，而丙○○明知該檢舉地址（台北市○○路四九七號三樓）為乙○○租住處，且戊○○經
    常在該處出入，認機不可失，欲藉端勒索財物，乃隨後前往上址執行臨檢，楊慶
    燦、蔡昆達與丙○○先後抵達上址並進入屋內執行臨檢勤務，原無所獲，丙○○
    即藉機指示不知情之蔡崑達在客廳垃圾桶旁拾取七星牌香菸盒乙包交予丙○○，
    丙○○取出盒內之不明物品佯稱查獲安非他命，要在場之潤強、乙○○、丁○○、甲○○等供出該物為何人所有，但為乙○○等人否認，楊慶燦原要求在場人
    等至派出所接受驗尿，丙○○乃以乙○○、潤強等人俱為其友人，此事由其處
    理即可為由，要求楊慶燦、蔡崑達先行返回派出所，此案交由伊處理，迨楊慶燦
    、蔡崑達二員離去後，丙○○即向乙○○表示，欲擺平此事需交出新台幣二萬元
    等語，向乙○○勒索財物，乙○○惟恐被移送偵辦，心生畏懼，詢問在場之戊○○、甲○○、丁○○等人均無現款後，乃請戊○○打電話予乙○○胞兄邱榮豊自
    服務公司帶錢返家，邱榮豊於當日下午二時三十分許攜回一萬元現款交予乙○○
    ，再由乙○○交予丙○○，丙○○收受該一萬元後始於臨檢紀錄表記載未發現不
    法情事，交由乙○○、戊○○、丁○○三人簽名後，持該香菸盒及疑似安非他命
    之不明物品離去，返回派出所後並在電話紀錄簿上記載「前往右址查察未發現。
    」，嗣乙○○心有不甘，隨於當日由戊○○陪同至法務部調查局臺北市調查處檢
    舉。
二、案經法務部調查局台北市調查處移送台灣台北地方法院檢察署檢察官偵查起訴。
    理  由
一、訊據被告丙○○對其與乙○○、戊○○等人原本認識，戊○○並積欠其四萬元，
    及案發時曾至乙○○住處執行臨檢勤務等情固不諱言，惟矢口否認有前開犯行，
    辯稱其當日擔任第一備差，值班警員蘇信昌呼叫備差警員出勤時其在二樓填寫資
    料，下樓後自電話紀錄簿中得知該址遭檢舉販賣安非他命，乃前往執行勤務，到
    場後始知是乙○○住處，當場並未查獲疑似安非他命物品及不法情事，因其係第
    一備差須製作筆錄，所以要楊慶燦、蔡崑達二人先行離去，其製作完臨檢紀錄表
    即離去，並未向乙○○索取一萬元，僅順便向戊○○索討欠款，戊○○應允先還
    一萬元，但亦未交付，至其曾向在場之人宣稱查獲安非他命，是辦案技巧，並非
    真正查獲安非他命云云。
二、惟查：
（一）八十一年二月廿一日下午一時許，確有人以匿名電話方式向市警局一一０報案
      台稱：台北市○○路四九七號三樓內有人販賣安非他命，經該台值班人員通報
      市警局古亭分局勤務中心，再轉至該分局門街派出所，由值班警員蘇信昌接
      報後，因備勤之被告不在場，乃即指派待命服勤之警員楊慶燦率同警校實習生
      蔡崑達前往上址處理，嗣被告方尾隨前往上址執行臨檢之事實，業經證人即古
      亭分局勤務中心值勤警員李慶成、廈門街派出所值班警員蘇信昌，前往上址之
      警員楊慶燦及警校實習生蔡崑達先後於臺北市調查處、檢察官偵查及審理時供
      證綦詳（見偵查卷第卅五頁反面、第卅八頁反面、第四十一頁反面、第四十四
      頁反面、第七十一正、反面），並有門街派出所電話紀錄簿、蔡崑達所撰報
      告及一一０報案電話錄音帶在卷可稽（見偵查卷第廿二頁、第七頁正、反面）
      。
（二）被告於案發當日係備差，其當時在派出所二樓寫資料，嗣至值班台因值班人員
      蘇信昌不在，見公務電話記錄簿內有人販賣安非他命之記載而前往該址查緝，
      其係楊慶燦、蔡崑達二人先抵達現場，隨後其才跟著抵達等情，亦據被告供認
      在卷（偵查卷第廿三頁背面、廿四頁），又被告與在上址之乙○○、丁○○、
      潤強等人與均係好友，亦經被告迭次供明，且證人金惠玲（乙○○之嫂，邱
      榮豐之妻）供稱被告常至其家中聊天，彼此常有往來（偵查卷第五十二頁反面
      ），戊○○亦供稱其係在上址找乙○○兄弟時，經乙○○介紹與被告認識等語
      ，並有其所提之被告名片可按（偵查卷第五十九頁、六十頁），再參諸被告僅
      憑公務電話記錄簿所載「汀州路四九七號三樓」整編前之舊門牌號碼（該處之
      門牌號碼係於八十年七月十五日由「汀州路四九七號三樓」整編為「汀州路二
      段二四九號三樓」，見上更三自卷第二十頁反面之臺北市政府中正區戶政事務
      所函）即能趕赴現場，在在足見被告自公務電話記錄簿得知有人在「汀洲路四
      九七號三樓」販賣安非他命遭檢舉時，心中早知該處為乙○○等人之住處，且
      明知應與乙○○、戊○○等人有關。又被告對戊○○積欠其四萬元債務乙節已
      供承不諱，證人乙○○、戊○○亦均指稱被告係因與戊○○之私人債務糾紛而
      為上開犯行等語，可見被告係因戊○○積欠其債務，而戊○○又與乙○○熟稔
      經常出入該處，被告適見該處遭人檢舉販賣安非他命，其又擔任備勤，有機可
      趁，始起意藉臨檢之便藉機勒索財物，否則被告自電話紀錄簿得知上開報案內
      容後，何以未向值班警員查詢有無派員處理及逕自前往？又其至現場時，該處
      原已有警員楊慶燦在場處理，本應由楊慶燦填載臨檢紀錄表，或由楊慶燦與被
      告共同填載臨檢紀錄表，何以被告藉詞支開楊慶燦、蔡昆達，而單獨留在現場
      並填載臨檢紀錄表（此部分詳見後述）？
（三）執行臨檢之時，警員楊慶燦先指示實習生蔡昆達在屋內檢視並無所獲，隨後被
      告即指示蔡崑達在客廳垃圾桶旁拾取七星牌香菸盒交予被告，由被告取出盒內
      之不明物品宣稱查獲安非他命，要在場之乙○○、戊○○等人承認該物為何人
      所有，但為乙○○等人否認，楊慶燦原要求在場諸人至派出所驗尿，被告即藉
      詞要求楊、蔡二人先行返所，然後再向乙○○勒索二萬元擺平該事，乙○○乃
      矚由戊○○與其兄邱榮豐聯絡，由邱榮豐攜回一萬元交予乙○○，再由乙○○
      交予被告，被告始在臨檢紀錄表上記載未發現不法情事等文句，要求在場之乙○○、戊○○、丁○○三人簽名後離去，並在派出所之電話紀錄簿上記載前往
      查察未發現等情，亦分別據證人即當時在場之人乙○○、戊○○、丁○○、甲○○、邱榮豐及警校實習生蔡崑達於臺北市調查處調查時證述甚詳，且有蔡崑
      達所撰寫之報告、及臺北市政府警察局古亭分局廈門所臨檢紀錄表、電話紀錄
      簿等影本在卷可稽（見偵查卷第七、八頁、第二十頁正、反面、第卅至卅四頁
      、第卅八頁正、反面、第卅九頁、第四十三頁、第五十四至六十三頁），證人
      楊慶燦亦供稱：被告私下向其表示將該案交由被告處理，其即表示被告是備勤
      ，將該案全部交由被告處理等語（偵查卷第三十六頁）。而被告對當日並未查
      獲安非他命，然曾偽稱垃圾桶內有安非他命，並告知楊慶燦在場之人均為其好
      友，現場由其處理即可等情亦供承在卷（偵查卷第十頁反面、第十三頁反面、
      第十四頁），再參諸證人金惠玲於臺北市調查處亦供稱：「......（當時我並
      未在場），當（二十一）晚十時返家後，我丈夫邱榮豐及小叔乙○○才告訴我
      當（二十一）天丙○○等人前來住所臨檢，發現來路不明的安非他命並索取新
      台幣壹萬元後才離去... 丙○○於八十一年二月二十一日至我住所臨檢離去後
      ，次日（二十二日）起，多次單身前來，故我在家裡與他見面數次，我曾質問
      他，如欲錢，可向我們借，為何要以臨檢方式索取金錢，並害我小叔乙○○等
      人，涉嫌吸食安非他命，丙○○未反駁，沈默不語」等語（偵查卷第五十二頁
      反面、第五十三頁）等情綜合以觀，足見蔡昆達、乙○○、丁○○、甲○○、
      戊○○等人之上開供述堪信為真實。
（四）乙○○、戊○○二人於案發當日即前往臺北市調查處提出檢舉，僅因時間所限
      未立即製作筆錄，業經乙○○、戊○○於調查筆錄中供明（偵查卷第三十二頁
      、第五十七頁反面）；被告於案發翌日（八十一年二月二十二日）亦曾前往上
  址，與戊○○、甲○○二人談論臨檢時發生之相關事情（斯時乙○○外出不在
      場），其間戊○○、甲○○一再向被告質疑查獲安非他命之情形，並提及已交
      付警察一萬元等語，而被告除推諉於楊慶燦外，對朱、龐二人所述並未否認，
      有扣案之錄音帶及錄音譯文可稽（偵查卷第十六至十九頁），並經證人甲○○
      、戊○○供明，被告對其於臨檢翌日及至上址與甲○○、戊○○談論該事乙節
      亦不否認（偵查卷第十二頁反面、第十三頁、第二十三頁正、反面），而該錄
      音帶（即丙帶）經法務部調查局鑑定結果，僅於錄音帶談話開始前，即譯本第
      一頁第一行：（電鈴聲）「喂，這邊三樓。」位置，發現有中斷痕跡，其餘對
      話語氣均前後連貫，並無剪接情形，亦有法務部調查局八十三年十二月十九日
      （八三）陸（三）字第八三一三七０七一號鑑定通知書可憑（上更一卷第九十
      八頁）；又被告於案發後之八十一年三月底至四月下旬間，曾數度至臺灣警察
      專科學校找訪蔡昆達，告知汀州路臨檢乙事出問題了，要求蔡昆達勿談論此事
      或轉告他人，或教導蔡昆達如調查局約談時，回答當日臨檢時屋內僅三名屋主
      ，並未查獲安非他命或其他不法物品，被告與楊慶燦等人在臨檢現場只停留十
      分鐘就離開，其他問題則以不知道或不清楚回答等情，業據證人蔡昆達供述明
      確（偵查卷第四十頁正、反面、原審卷第一０五頁），證人即曾在廈門街派出
      所實習之警校生溫至中亦供稱八十一年四月間，二度在警校見過被告，一次與
      蔡昆達交談，一次向其詢問蔡昆達是否在中隊長室談話等語（偵查卷第四十八
      頁正、反面）；凡此亦可徵被告確有於臨檢時假借查獲安非他命為由，向乙○○勒索財物並收取一萬元之事實，否則乙○○、戊○○為何於當日即提出檢舉
      ？被告又何須於翌日前往上址找訪乙○○等人談論該事，且於甲○○、戊○○
      質疑臨檢情形及提及已交付一萬元等情時未予任何辯駁？又何必數度找訪蔡昆
      達教導應對之道？
（五）公訴意旨雖依據乙○○於臺北市調查處之供述，認被告係先將疑似安非他命之
      物，自陽台丟入室內，再指示不知情之蔡昆達拾起等情。查證人乙○○於臺北
      市調查處調查時係供稱：被告私下向金惠玲透露臨檢時之安非他命係其帶來，
      在當天進入臨檢前，在大門旁陽台窗口先行丟入等語（偵查卷第三十頁反面）
      ，該供述顯係得自金惠玲之傳聞而已，並非其親身見聞之事實，而證人金惠玲
      於臺北市調查處調查、檢察官偵查均未為相同之指述，並於審理時明確否認其
      事（上訴字卷第四十頁），且證人蔡昆達在報告中所寫及所證述被告如何指示
      其在垃圾桶旁拾起香菸盒之情節（偵查卷第七頁反面、第三十九頁），亦與乙○○所述情節不相適合，故乙○○此部分之供述顯難憑信，本案尚無法證明被
      告指示蔡昆達撿拾之香菸盒係被告預先攜帶並藏置於該處。
（六）證人戊○○、丁○○、甲○○及乙○○第一次在臺北市調查處雖均供稱，當時
      係戴眼鏡之警員楊慶燦在客廳垃圾桶及桌子抽屜搜出疑似之安非他命等語，但
      此業為證人楊慶燦先後於臺北市調查處調查及檢察官偵查中所否認。而事實上
      當時乃係蔡崑達依被告之指示在客廳垃圾桶旁拾取七星牌香煙盒交給被告，盒
      內有疑似安非他命等情，業據證人蔡崑達於市調處供述明確（見偵查卷第卅九
      頁），並有其報告在卷可資佐證（見同上卷第七頁背面），且乙○○嗣於市調
      處第二次訊問中亦就其第一次陳述更正陳稱：「我當時之陳訴並不詳盡，願在
      此作補充說明，事實上（乃係）蔡崑達依丙○○指示翻弄垃圾桶內之雜物，並
      拿起其中一包香煙盒交予丙○○，丙○○即在盒內取出安非他命」等語（見偵
      查卷第卅一頁背面），核與蔡昆達之供述及其在報告中所述之情節一致，可見
      證人戊○○、丁○○、甲○○及乙○○第一次在臺北市調查處調查時關於該部
      分之供述，顯係倉促之間，一時誤記所致，此誤記部分既與警員楊慶燦、蔡昆
      達二人之供述不符，且嗣後為乙○○所更正，自難認與事實相符，惟關於臨檢
      當天，確有警員搜出疑似安非他命物品並主張之等情節之供述，證人戊○○、
      丁○○，甲○○等人之供述，則與乙○○之供述始終一致，則此部分彼四人之
      供述，自屬可採。
（七）證人戊○○雖曾供稱被告於八十年十一月間，與其各出資四萬元在臺北市○○
      路○段一四四號一樓經營電動玩具店，因經營不善於八十一年二月間結束營業
      等語（偵查卷第五十九頁），惟被告已否認與戊○○共同經營電動玩具店，而
      證人劉文正證稱：其係八十一年八月接任該區管區警員，接任後該中華路上址
      曾開過遊藝店，至於八十一年二月以前該址有無開過電玩店不了解等語（上更
      一字卷、第四十一頁正、反面），證人即八十一年八月以前任該管區警員林文
      盛則證稱：其任該區管區警員期間，前址並未開設電玩店，莒光路到西藏路這
      一段都沒有電玩店等語（同上卷、第七十八頁），則證人戊○○證稱曾與被告
      合資在中華路經營電動玩具店乙節尚難予憑信；惟被告在臺北市調查處調查時
      已供稱戊○○積欠其四萬元等語（偵查卷第十五頁），於偵查中亦供稱：戊○○向其借四萬元，投資至電玩店內，曾來電說八十一年農曆年前返還，但未依
      約還等語（偵查卷第七十三頁），嗣後於審理中對戊○○仍積欠其四萬元債務
      等情仍迭次供承不諱，故戊○○確積欠被告四萬元乙節應屬真實。
（八）證人楊慶燦雖供稱臨檢時未查獲安非他命或疑似不法物品，不知道被告及蔡昆
      達有無拾到香菸盒等語（偵查卷第三十五頁反面至三十六頁反面、七十一頁反
      面、七十二頁、原審卷第四十頁正、反面），惟既與前開事證不符，無非避重
      就輕迴護被告之詞；至於證人邱榮豐嗣於偵查中改稱：當天是因戊○○欠被告
      四萬元，欲向伊借一萬元還他，伊乃交一萬元給乙○○請他轉交被告，以及證
      人金惠玲嗣於原審偵審中改稱：不知查到安非他命之事，只知戊○○以前向被
      告借四萬元，當天交給被告一萬元是還錢各等語，均無法解釋其等於案發後立
      即報警之事證，顯見其等事後翻異前後，無非係事後迴護被告之詞，而無可採
      ；又證人丁○○於本院審理時到庭證稱：時隔久遠，不記得詳情，並未看到乙○○拿只聽到乙○○說警察有拿錢，很多事是乙○○事後告知，及只記得有一
      個警察拿一個東西給乙○○看等語（本院卷第五十一、五十二頁），既與其前
      供不符，或確係因其至本院作證時，距案發時已隔九年半有餘，時間久遠已不
      復記憶詳情所致，抑或係故為推諉避就之詞均有可能，故其所述翻異前詞部分
      ；自均不足資為有利於被告之論據。
（九）被告另聲請傳喚證人乙○○、戊○○、甲○○到庭對質，查證人乙○○已於八
      十一年七月十日遷出國外，證人甲○○亦已出境移居泰國，有卷附之戶籍資料
      、出入境資料、及甲○○之妹朱嘉佩之聲明書可按，事實上已無法傳喚到庭，
      證人戊○○戶籍雖在國內，惟經傳喚並未到庭，且本院認事證已明，無再傳喚
      之必要，併此記明。
（十）綜上所述，本案事證明確，被告所辯無非卸飾之詞，不足採信，其犯行應堪認
      定。
三、查被告丙○○係臺北市政府警察古亭分局（現改為中正第二分局）門街派出所
    警員，為依據法律從事公務之人員。其利用有人以匿名電話檢舉乙○○住處有販
    賣安非他命之機會，藉端以臨檢機會詭稱要錢擺平查獲安非他命之事而勒索並取
    得一萬元行為，係犯貪污治罪條例第四條第一項第二款之藉端勒索財物罪。公訴
    人認被告係犯貪污治罪條例第五條第一項第二款之利用職務上機會詐取財物罪，
    然查利用職務上之機會詐取財物罪，須以公務員利用職務上之機會，施用詐術，
    使被害人誤信而交付財物為構成要件，本件被害人乙○○之交付一萬元，並非因
    被告之施用詐術，陷於錯誤而交付，而係因被告藉端勒索，被害人乙○○惟恐被
    移送偵辦心生畏懼始籌款交付，自不成立該罪，公訴意旨尚有誤會，應變更起訴
    法條。被告犯罪後貪污治罪條例於八十一年七月十七日、八十五年十月廿三日二
    度修正公布施行，比較新舊法結果，以八十一年七月十七日修正後，八十五年十
    月廿三日修正前之法律有利行為人，應依刑法第二條第一項但書適用八十五年十
    月廿三日修正前之貪污治罪條例處罰。又被告所犯貪污罪其所得財物在新台幣五
    萬元以下且情節輕微，爰依同條例第十一條第一項規定，減輕其刑。
四、原審據以論科，固非無見。惟按：(1)被告所為係犯貪污治罪條例第四條第一項第
    二款之罪，原判決認應成立同條例第五條第一項第二款之罪，其適用法則已有不
    當。(2)被告與戊○○雖有四萬元之債務，然尚無法證明其與戊○○合資經營電動
    玩具店，且本案亦無法證明被告有將疑似安非他命物品自窗口丟入室內等行為，
    均已如前述，原判決認定被告與戊○○曾出資共同經營電動玩具店，及被告係先
    以狀似安非他命藥品自陽台窗口先行丟入室內部部分，亦有未洽。(3)特別刑法案
    件適用刑法總則之規定時，如特別刑法有規定「適用刑法總則」或「適用刑法」
    之明文者，應引用特別刑法該規定，如特別刑法僅規定本條例未規定者適用其他
    法律或無規定者，則應引用刑法第十一條，業經最高法院六十七年四月十八日六
    十七年度第四次刑事庭庭推總會議決在案，本件貪污治罪條例第十七條僅規定：
    「本條例未規定者，適用其他法律」，依法自應引用刑法第十一條，原判決依貪
    污治罪條例對被告論科，惟未引用刑法第十一條以為適用法律之依據，竟引用貪
    污治罪條例第十七條，亦非允當。(4)上開檢舉乙○○住處有人販賣安非他命之匿
    名電話尚不能證明係被告所為（詳如後述），原審未予詳查，遽認被告另犯有誣
    告罪責，亦有未洽。被告上訴，否認犯罪，雖無足取，但原判決既有可議，自應
    撤銷改判，爰審酌被告身為警員竟藉端以陷人於罪方式勒索財物及其犯罪方法、
    手段、所生危害及犯罪後態度等一切情狀，量處有期徒刑五年，並依法宣告褫奪
    公權三年，公訴人雖請求判處被告有期徒刑十二年，經查被告犯罪情節尚非重大
    ，且所得財物僅一萬元，本院認尚無量處有期徒刑十二年之必要，又被告勒索所
    得財物一萬元依法應予追繳發還被害人乙○○，如全部或一部無法追繳時，以其
    財產抵償之。
五、公訴意旨另以：被告丙○○於八十一年二月二十一日下午一時許，以匿名電話向
    臺北市政府警察局一一０報案台，偽稱：臺北市○○路四九七號三樓（新址為汀
    州路二段二四九號三樓）內有人販賣安非他命等情，因認被告另涉有刑法第一百
    七十一條第一項之誣告罪嫌。查：
（一）按犯罪事實應依證據認定之，無證據不得推定其犯罪事實，刑事訴訟法第一百
      五十四條定有明文；又認定犯罪事實所憑之證據，雖不以直接證據為限，間接
      證據亦包括在內，然而無論直接或間接證據，其為訴訟上之證明，須於通常一
      般之人均不致有所懷疑，而得確信其為真實之程度者，始得據為有罪之認定，
      倘其證明尚未達到此一程度，而有合理之懷疑存在時，事實審法院在心證上無
      從為有罪之確信，自應為無罪之判決（參見最高法院七十六年度台上字第四九
      八六號判例意旨）。
（二）訊據被告堅決否認有以匿名電話報案等誣告犯行，辯稱一一０報案電話錄音帶
      中非其之聲音，係法務部調查局人員將其事後所錄製之聲音截錄於臺北市政府
      警察局一一０報案錄音帶上等語。
（三）公訴人認被告有以匿名電話檢舉上址有人販賣安非他命之犯嫌，無非係以證人
      乙○○之指述、及法務部調查局八十一年六月八日（八一）陸字第八一０五九
      五三七號鑑定通知書（偵查卷第九頁）之鑑定結果為其論據。查證人乙○○於
      臺北市調查處調查時雖曾供稱：「本案經貴（指市調處）處偵辦後，丙○○（
      指被告）為逃避刑責曾私下找戊○○商議，向戊○○坦承上述檢舉電話是丙○○本人以匿名方式舉報的，希望博得戊○○同情勿予追究」等語（見偵查卷第
      卅一頁），然由乙○○之供述可知其僅係得自於戊○○之傳聞而已，而證人戊○○本身並始終未曾有該等供述（偵查卷第五十七至五十九頁反面），則乙○○此部分之供述是否屬實，自屬存疑。
（四）臺北市調查處人員承辦本案時，為比對被告是否為一一０報案者，經向臺北市
      政府警察局一一０報案台調取報案錄音帶節錄報案部分，及請被告被告錄製內
      容相似之錄音帶送請法務部調查局鑑定，經聲紋比對其中相同發音鑑析結果，
      認其音質特徵相同，固有該二捲錄音帶及法務部調查局八十一年六月八日（八
      一）陸字第八一０五九五三七號鑑定通知書及該局八十二年十二月十三日（八
      二）肅字第一四一三九號函在卷可按（見偵查卷第九頁及本院上訴卷第五十八
      、第五十九頁）。然本院前審（上訴字）就扣案之一一０報案錄音帶及被告對
      白錄音帶勘驗結果，為「其中一一０報案錄音帶有一一０報案情形，後又連錄
      六遍模仿一一０報案錄音，另外對白錄音帶亦是錄了六遍相同之模仿一一０報
      案內容錄音」，有勘驗筆錄可憑（上訴字卷第六十一頁反面至六十二頁），由
      此可見扣案之一一０報案錄音帶並非臺北市政府警察局保存之原帶，本院前審
      （上更一字）向臺北市政府警察局調取該報案錄音原帶，據臺北市政府警察局
      八十三年八月一日北市警勤字第六一六一二號函覆稱「本局勤務中心一一０受
      理報案紀錄，依規定保存期限三個月後輪替使用，該報案於民國八十一年二月
      二十一日至今已逾三個月，業已重複使用，無案可稽」等情（上更一卷、第四
      十五頁），故已無法取得該案之原始報案錄音帶；本案前審（上更一字）再囑
      託內政部警政署刑事警察局就扣案之八十一年二月廿一日不明人士報案之錄音
      帶（下稱甲帶）、被告本人複誦相同內容之錄音帶（下稱乙帶）及八十一年二
      月廿二日被告於乙○○住宅談話錄音帶（下稱丙帶），鑑定其聲音是否出自相
      同之人﹖據該局函覆之鑑定結果為甲帶與乙帶依據聲音視聽比對法，推定二者
      可能非出於同一人所發出之聲音，又甲帶與乙帶係電話錄音，丙帶係當場談話
      錄音，二者錄音方式不同，聲音頻率不同，且二者可資比對之相同字句太少，
      致無法判定是否係同一人之聲音，亦有該局八十三年九月廿一日（八三）刑鑑
      字第八一六七五號函在卷可稽（上更一字卷、第六十六頁），而市警局一一０
      報案錄音帶因於設備，無法鑑驗是否有經剪接，並經該局鑑定證人賴錫欽到
      院結證明確（上更一字卷、第九十一頁至九十三頁）。
（五）本院前審（上更一字）再將上開三捲錄音帶送請法務部調查局詳加鑑定，經該
      局再為鑑定，經聆聽及以聲紋鑑析結果，前開甲、乙、丙三捲錄音帶其音質均
      屬相同一人之聲音，有該局八十三年十月廿二日（八三）陸（三）字第八三一
      ０八九０六號鑑定通知書附卷為憑（上更一字卷、第六十九頁）。另甲帶為節
      錄自市警局一一０報案台電話錄音，經檢驗結果其談話語氣連貫且未發現有剪
      接中斷痕跡，亦經該局鑑驗明確，有該局八十三年十二月十九日（八三）陸（
      三）字第八三一三七０七一號鑑定通知書在卷可證（上更一字卷、第九十八頁
      ），並均經鑑定證人廖榮祥到院結證屬實（同上卷、第九十二頁），雖被告質
      疑甲帶末段為自乙帶過錄，然經本院前審再向臺北市調處查詢，據該處函覆經
      查甲帶為市警局一一０報案中心提供該處之原帶（指由報案中心大帶直接過錄
      之原帶），乙帶要求丙○○模仿報案錄音帶之內容以做比對，故兩帶均送該局
      第六處做聲紋鑑定，並經確定丙○○聲紋音質相同，有該處八十四年四月十七
      日（八四）肅字第四六０七六八號函可按（上更一字卷、第一二九頁反面）。
      本院前審（上更三）再就甲捲錄音帶（指由報案中心大帶直接過錄之錄音帶）
      勘驗，發現剛開始為一男一女之對話（即報案人與報案中心值班人員之對話）
      ，後半段有一男子一直談話的聲音（上更三字卷、第六十六頁），乃再請法務
      部調查局，就甲捲錄音帶裡一男一女對話與乙、丙帶之男士聲紋是否為同一人
      予以鑑定？並請查明該甲帶後半段之男士聲音是否自乙帶拷貝過來？據法務部
      調查局八十七年十二月九日（八七）陸（三）字第八七０九二六二三號函覆稱
      ：「本案係針對編號甲證物錄音帶前段男、女聲對話中之男士聲紋與編號乙採
      樣錄音帶內聲音及編號丙索賄錄音帶與編號乙錄音帶相同發音進行比對（並非
      比對編號甲錄音帶後段聲音與編號乙錄音帶聲音）。編號甲錄音帶後半段男士
      聲音明顯係辦案單位採樣供比對聲音，是否拷貝自編號乙錄音帶，無法鑑析，
      但此部分不會影響本局原鑑定結果。」等語（上更三字卷、第七十頁）
（六）因本案錄音帶有如上不同之鑑定結果，本院前審（上更四字）乃再囑託中央警
      察大學鑑定，經該校鑑定結果：「(1)錄音帶甲後段之語音波形如圖一所示，錄
      音帶乙之語音波形如圖二所示，兩者語音波形相同，即過錄的聲音來源相同。
      (2)錄音帶甲前段錄音並沒有剪輯的跡象。(3)錄音帶甲前段男女對話錄音之男士
      語音及錄音帶乙各次重述語音之同字音比對所計算的倒頻譜參數差距大於十八
      的字數大於總比對字數的一半以上，所以倒頻譜參數有顯著的差異。綜合上述
      結果，比對的兩語句應係不同人所為。(4)語者鑑定必須相同內容語句進行比對
      ，所以錄音帶丙的一般談話錄音無法與錄音帶甲前段的男士聲音相比對」，有
      中央警察大學（八九）校科字第八九一三二五號鑑定書附卷可稽（上更四字卷
      、第三五至四十一頁）。
（七）由以上法務部調查局、內政部警政署刑事警察局、中央警察大學等三機關所為
      之鑑定，雖法務部調查局所為之鑑定認為扣案錄音帶中報案電話與被告之特徵
      相同，然內政部警政署刑事警察局及中央警察大學之鑑定結果則均認為二者非
      同一人所為，雖刑事警察局之鑑定說明較為簡略，但中央警察大學之鑑定已詳
      細載明實施鑑定之過程，並附有鑑定時錄得之語音波形、及倒頻譜差距平方值
      之字數統計表等數據資料，不可謂不精密，而語音鑑定係科學依儀器為之，固
      有其一定之限制，且鑑定之素材亦無可改變，是以結果有不同，在科學上難免
      有爭議，惟在法律因此而生之利益及不利益時，因科學之鑑定既尚有疑義，其
      利益即應歸之被告，是以本件法務部調查局所為之鑑定，仍不足資為不利於被
      告之罪證。此外復查無其他足以證明被告有以匿名電話做不實檢舉之犯行，顯
      有合理懷疑存在，自屬不能證明被告有誣告犯行；惟公訴意旨既認與前開有罪
      部分有牽連犯之裁判上一罪關係，爰不另為無罪之諭知。
（八）被告另聲請勘驗錄音帶部分，查扣案之錄音帶業經本院前審兩度勘驗記明筆錄
      可稽，且本院認扣案之報案錄音帶內容尚不足資為罪證已如前述，自無再次勘
      驗之必要，併予敘明。
據上論斷，應依刑事訴訟法第三百六十九條第一項前段、第三百六十四條、第二百九
十九條第一項前段、第三百條，八十五年十月二十三日修正前之貪污治罪條例第二條
前段、第四條第一項第二款、第十一條第一項、第十六條、第九條，刑法第十一條前
段、第二條第一項但書、第三十七條第二項，判決如主文。
本案經檢察官賴俊雄到庭執行職務。
中      華      民      國     九十     年      九      月      四      日
                              臺灣高等法院刑事第二十三庭
                                  審判長法  官 黃  瑞  華
                                        法  官 雷  雯  華
                                        法  官 宋   祺
右正本證明與原本無異。
如不服本判決應於收受送達後十日內向本院提出上訴書狀，其未敘述上訴之理由者並
得於提起上訴後十日內向本院補提理由書（均須按他造當事人之人數附繕本）。
                                        書記官 蔡  慧  娟
中      華      民      國     九十     年      九      月     十一     日
附錄：本判決論罪科刑法條全文
修正前貪污治罪條例第四條第一項第二款
有左列行為之一者，處無期徒刑或十年以上有期徒刑，得併科新臺幣三百萬元以下罰
金：
二、藉勢或藉端勒索、勒徵、強占或強募財物者。


司法院資訊處製作；財團法人民間司法改革基金會備份。
